臺灣雲林地方法院民事判決
109年度訴字第597號
原      告  萬榮行銷股份有限公司

法定代理人  許勝發  
訴訟代理人  陳木林  
            彭永勝  


被      告
即被代位人  黃素卿  
被      告  林建翔  
            林靖夏  
            林朝輝  
上列當事人間請求代位分割遺產事件，本院於民國110年4月27日
言詞辯論終結，判決如下：
    主  文
被告林建翔、林靖夏、林朝輝與被代位人黃素卿公同共有如附表
一編號1至6所示之土地所有權、編號7所示未保存登記建物之事
實上處分權，依附表二所示之應繼分比例分割為分別共有。
原告其餘之訴駁回。
訴訟費用由兩造依附表二所示負擔比例負擔。
    事實及理由
壹、程序方面:被告均未於言詞辯論期日到場，核無民事訴訟法
    第386條各款所列情形，爰依原告之聲請，由其一造辯論而
    為判決。
貳、實體方面:
一、原告起訴主張：
㈠、被告黃素卿尚積欠原告新台幣（下同）28,462 元及自民國95
    年4月27日起之利息等未清償，原告為被告黃素卿之債權人
    。被代位人黃素卿名下除有與其他共同被告共同繼承被繼承
    人林國明所遺如附表一所示之遺產（下合稱系爭遺產）、應
    繼分比例各1/4外，已無其他財產。因系爭遺產按其性質於
    未分割前屬全體繼承人公同共有，原告因而無法對債務人所
    繼承之系爭遺產之應繼分，聲請強制執行拍賣取償，已妨礙
    原告債權之實現。被告黃素卿怠於行使分割遺產之權利，致
    原告無法實現債權，爰依民法第242 條、第1164條及第82
　　4 條等規定，代位被告黃素卿請求將如附表一編號1至5所示
    公同共有土地應有部分1/4，依被告每人之應繼分比例即各1
    /4分割為分別共有、編號6、7所示公同共有土地及坐落其上
    未辦保存登記建物，准予變價分割，變價所得由被告依應繼
    分比例各1/4分配等語。
㈡、並聲明：
 1、如附表一編號1至5所示公同共有土地應有部分1/4，准依被
    告應繼分比例各1/4分割為分別共有。　
 2、如附表一編號6、7所示公同共有土地及坐落其上未辦保存登
    記建物，所有權全部，准予變價分割，變價所得由被告依應
    繼分比例各1/4分配。
 3、訴訟費用由被告負擔。　　　　
二、被告均未於言詞辯論期日到場，亦未提出書狀為任何聲明或
    陳述。
三、本院之判斷:
㈠、原告主張被代位人黃素卿尚積欠原告28,462 元及自95年4月2
    7日起之利息等未清償，原告為被代位人黃素卿之債權人。
    被代位人黃素卿名下除有與其他共同被告共同繼承被繼承人
    林國明所遺之系爭遺產，應繼分各1/4外，已無其他財產。
    因系爭遺產按其性質於未分割前屬全體繼承人公同共有，原
    告因而無法對債務人共同繼承之系爭遺產聲請強制執行拍賣
    取償，已妨礙原告債權之實現等情，業據原告提出臺灣嘉義
    地方法院97年度司促字第11236號支付命令暨確定證明書、
    全國財產稅總歸戶財產查詢清單、不動產查詢資料、土地登
    記第一類謄本暨地籍異動索引、遺產登記資料等件為證（調
    字卷第19至99頁、第119至193頁、第221 至255頁），並有
    雲林縣稅務局虎尾分局109 年10月19日雲稅虎字第10912678
    94號函檢送房屋稅籍證明在卷可參（訴字卷第37至41頁），
    且被告等人對於原告主張之上開事實，已於相當時期受合法
    之通知，而於言詞辯論期日不到場，亦未提出準備書狀為爭
    執，足信屬實。
㈡、按債務人怠於行使其權利時，債權人因保全債權，得以自己
    之名義，行使其權利，民法第242 條前段定有明文。債權人
    得予代位債務人行使之權利，並非僅以請求權為限，凡非專
    屬於債務人本身之權利，均得為之。此項代位權行使之範圍
　　，就同法第243 條但書規定旨趣推之，並不以保存行為為限
　　，凡以權利之保存或實行為目的之一切審判上或審判外之行
    為，諸如假扣押、假處分、聲請強制執行、實行擔保權、催
    告、提起訴訟等，債權人皆得代位行使（最高法院69年度台
    抗字第240 號裁定意旨參照）。查被代位人黃素卿除繼承系
    爭遺產外，名下既無其他財產，堪認被代位人已無資力，原
    告有保全其債權之必要。如附表編號1至6所示遺產，並無不
    能分割之情形，被代位人黃素卿自得隨時依法請求分割，供
    換價清償其對原告之債務，原告未行使其遺產分割權利，足
    徵被代位人黃素卿確有怠於行使權利，致原告之債權未能實
    現，原告為保全債權，代位請求分割上開遺產所有權，於法
    有據。
㈢、又按因繼承、強制執行、徵收、法院之判決或其他非因法律
    行為，於登記前已取得不動產物權者，應經登記，始得處分
    其物權，民法第759條固定有明文。而如附表一編號7所示建
    物，雖因未辦保存登記而未經繼承人辦理繼承登記，依上規
    定，該建物之所有權不得為分割處分。然該建物之事實上處
    分權為該建物所有權權能之一，且有經濟價值，非不得交易
　　，故該建物應以其事實上處分權予以分割。　　
㈣、次按共有物之分割，依共有人協議之方法行之。分割之方法
    不能協議決定，或於協議決定後因消滅時效完成經共有人拒
    絕履行者，法院得因任何共有人之請求，命為下列之分配：
    以原物分配於各共有人。但各共有人均受原物之分配顯有
    困難者，得將原物分配於部分共有人。原物分配顯有困難
    時，得變賣共有物，以價金分配於各共有人；或以原物之一
    部分分配於各共有人，他部分變賣，以價金分配於各共有人
　　。民法第824 條第1 項、第2 項定有明文。上開規定，於公
    同共有之分割準用之，民法第830 條第2 項亦有明定。又民
    法第1164條規定繼承人得隨時請求分割遺產，該條所稱之「
　　得隨時請求分割」，依同法第829 條及第830 條第1 項規定
    觀之，自應解為包含請求終止公同共有關係在內，俾繼承人
    之公同共有關係歸於消滅而成為分別共有，始不致與同法第
    829 條所定之旨趣相左，庶不失繼承人得隨時請求分割遺產
    之立法本旨。換言之，終止遺產之公同共有關係，既應以分
    割方式為之，將遺產之公同共有關係終止改為分別共有關係
　　，性質上自亦屬分割遺產方法之一（最高法院82年度台上字
    第748 號、85年度台上字第1873號、93年度台上字第2609號
    判決意旨參照）。又共有物分割之方法，固可由法院自由裁
    量，不受共有人主張之拘束，但仍應斟酌當事人之聲明、共
    有物之性質、經濟效用及全體共有人利益等，以為公平裁量
　　。原告雖主張如附表一編號6、7之不動產以變價方式分割，
    然上開不動產與其餘如附表一編號1至5之不動產以原物分割
    並無困難，且以原物分割，已可達代位債權人代位被代位人
    提起本訴，執行被代位人所得分遺產以獲償其債權之目的，
    且以原物分割，依如附表二所示應繼分比例保持分別共有，
    亦符合各共有人之利益及公平原則，故本院認如附表一編號
    1至6所示不動產所有權及編號7所示未保存登記建物之事實
    上處分權，依被代位人與被告林建翔、林靖夏、林朝輝三人
    以應繼分比例即各1/4分割為分別共有，尚屬公平合理，爰
    判決如主文第1 項所示。
㈤、又本件原告代位債務人即被代位人黃素卿提起本件訴訟，其
    行使者乃被代位人之權利，自無再以被代位人為訴訟當事人
    之餘地。原告以被代位人黃素卿為共同被告，於法未合，應
    予駁回。
四、訴訟費用負擔之依據: 民事訴訟法第79條、第85條第1 項前
    段，判決如主文。
中　　華　　民　　國   110    年    5     月    11    日
                  民事第一庭    法  官  黃一馨
以上正本係照原本作成
如對本判決上訴，須於判決送達後廿日內向本院提出上訴狀。如
委任律師提起上訴者，應一併繳納上訴審裁判費。
中　　華　　民　　國　　110 　年　　5 　　月　　11　　日
                                書記官　鄭夙惠
附表一：
編號 種類 不動產標示 面積 權利範圍 1 土地 雲林縣○○鄉○○段000地號 298平方公尺 1/4（公同共有） 2 土地 雲林縣○○鄉○○段00000地號 85平方公尺 1/4（公同共有） 3 土地 雲林縣○○鄉○○段000地號 155平方公尺 1/4（公同共有） 
4 土地 雲林縣○○鄉○○段00000地號 829平方公尺 1/4（公同共有） 5 土地 雲林縣○○鄉○○段00000地號 1平方公尺 1/4（公同共有） 6 土地 雲林縣○○鄉○○段00000地號 144.45平方公尺 全部（公同共有） 7 建物 雲林縣○○鄉○○村○○路00號  全部（公同共有） 

附表二：
編號 繼承人 應繼分比例 訴訟費用負擔比例 備註 1 黃素卿 4分之1 4分之1 即原告 2 林建翔 4分之1 4分之1  3 林靖夏 4分之1 4分之1  4 林朝輝 4分之1 4分之1